【裁判字號】    97,易,3595
【裁判日期】    990714
【裁判案由】    詐欺
【裁判全文】
臺灣板橋地方法院刑事判決              97年度易字第3595號
公  訴  人  臺灣板橋地方法院檢察署檢察官
被      告  甲○○
上列被告因詐欺案件，經檢察官提起公訴（99年度調偵字第1432
號），本院判決如下：
    主  文
甲○○無罪。
    理  由
一、本件公訴意旨略以：被告甲○○與蕭玉晴（經臺灣板橋地方
    法院檢察署檢察官通緝中）均明知告訴人即蕭玉晴之婆婆丙○○因年事已高，智慮不周，且不識字，知識及判斷能力較
    為薄弱，缺乏辨別事理能力，竟意圖為自己不法之所有，共
    同基於乘機詐欺之犯意，於民國96年10月中旬某日，在臺北
    縣板橋市○○路○ 段16巷1 號6 樓之安養中心外，共同向告
    訴人丙○○訛稱：如以房地契向王源德（經臺灣板橋地方法
    院檢察署檢察官另為不起訴處分）借款新臺幣﹙下同﹚60萬
    元，且借貸完成後先把60萬元借給渠等使用，渠等會負責還
    款，並找人帶告訴人丙○○回家住云云，使告訴人丙○○陷
    於錯誤，以為被告甲○○、蕭玉晴會負責還款，並將其接回
    臺北縣板橋市○○街166 巷7 號居住，而同意辦理借款，並
    由蕭玉晴拉告訴人丙○○之手分別在代書丁○○（經臺灣板
    橋地方法院檢察署檢察官另為不起訴處分）所準備之借款契
    約書、本票之借款人欄、發票人欄簽名及按捺指印，以表示
    告訴人丙○○同意向王源德借款60萬元，並簽發票面金額60
    元之本票作為債務擔保之意思，丁○○隨即持上開借款契約
    、本票向王源德取得借款60萬元，再由丁○○從中領取5 萬
    元作為手續費後，其餘55萬元，扣除預扣之利息4 萬5 千元
    後，則由被告甲○○、蕭玉晴各別取得28萬元、22萬5 千元
    後，分別花用殆盡，因認被告甲○○涉犯刑法第341 條之乘
    機詐欺罪嫌等語。
二、按犯罪事實應依證據認定之，無證據不得認定犯罪事實；不
    能證明被告犯罪者，應諭知無罪之判決，刑事訴訟法第154
    條第2 項、第301 條第1 項分別定有明文。又告訴人之告訴
    ，係以使被告受刑事訴追為目的，是其陳述是否與事實相符
    ，仍應調查其他證據以資審認。事實之認定，應憑證據，如
    未能發現相當證據，或證據不足以證明，自不能以推測或擬
    制之方法，為裁判基礎。再認定犯罪事實，所憑之證據，雖
    不以直接證據為限，間接證據亦包括在內，然無論直接或間
    接證據，其為訴訟上之證明，須於通常一般之人均不致於有
    所懷疑，而得確信其為真實之程度者，始得據之為有罪之認
    定，倘其證明尚未達到此一程度，而有合理性懷疑之存在時
    ，即無從為有罪之認定（最高法院分別著有52年台上字第13
    00號、40年台上字第86號及76年台上字第4986號等判例參照
    ）。又被害人與一般證人不同，其與被告處於相反之立場，
    其陳述之目的，在使被告受刑事訴追處罰，內容未必完全真
    實，證明力自較一般證人之陳述薄弱。故被害人縱立於證人
    地位而為指證及陳述，且其指證、陳述無瑕疵可指，仍不得
    作為有罪判決之唯一證據，應調查其他證據以察其是否與事
    實相符，亦即仍須有補強證據以擔保其指證、陳述之真實性
    ，始得採為斷罪之依據（最高法院94年度台上字第3326號判
    決參照）。次按刑法第341 條乘人精神耗弱之準詐欺罪，係
    指利用被害人意思能力薄弱，對事務不能為合理之分析與利
    害之判斷時，使之將本人或第三人之物交付或得財產上之利
    益而言，與利用被害人全無意識或心神喪失，而使之將本人
    或第三人之物交付或得財產上之利益，應另成立他罪名不同
    （最高法院92年度台上字第2821號判決參照）。
三、公訴人認被告甲○○涉有上揭犯行，係以(一)被告甲○○於警
    詢及偵查中之供述；(二)告訴人丙○○於警詢及偵查中之陳述
    ；(三)證人丁○○於警詢及偵查中之供述；(四)證人蕭玉晴於警
    詢中之供述；(五)證人乙○○、林火盛、陳慶元及陳慶祥於警
    詢及偵查中之證述；(六)臺北縣政府警察局海山分局江翠派出
    所扣押筆錄、扣押物品目錄表、贓物認領保管單、委任書、
    建物登記謄本、土地登記謄本、建物所有權狀、土地所有權
    狀、印鑑證明、建築改良物所有權狀、收據、委任契約書、
    借款契約書、本票等為其主要論據。惟訊據被告甲○○固不
    否認於96年10月中旬，與蕭玉晴一起前往告訴人丙○○所居
    住四川路之安養中心，蕭玉晴向丙○○提起貸款之事並稱會
    找小叔帶丙○○回家，丙○○有向王源德借款60萬元，並簽
    發本票，事後蕭玉晴取得22萬5 千元，伊取得28萬元等情，
    然堅詞否認有為乘機詐欺之行為，並辯稱：於前往安養中心
    的前幾天，蕭玉晴表示做生意需要錢，一開始並沒有提到多
    少錢，但提及有經過丙○○同意且係以丙○○之名字辦理貸
    款，因蕭玉晴是小學畢業，可能看不懂辦理貸款資料，怕被
    騙，而伊係蕭玉晴的阿姨，蕭玉晴就來找伊，並拜託伊陪同
    去找代書，蕭玉晴向代書詢問她有她婆婆的房地謄本，但她
    婆婆人在安養院，這樣可否辦理貸款，代書表示可以，伊就
    覺得沒有問題，又伊在此之前沒有見過蕭玉晴家裡任何人，
    之後陪同蕭玉晴前往安養中心辦理貸款時，看見蕭玉晴跟丙○○對話，代書也有詢問丙○○是否知悉媳婦要辦理貸款，
    丙○○還點頭，伊看到丙○○當時狀況並沒有老年癡呆，又
    之前找代書時，蕭玉晴就有詢問丙○○不識字，也不會簽名
    ，可否牽丙○○的手簽名，代書說可以，所以辦理貸款時，
    蕭玉晴就牽丙○○的手去簽契約書及本票，伊都在旁邊看，
    伊並沒有牽丙○○的手去簽名，雖有拿到錢，但是係跟蕭玉
    晴借的，伊也有繳利息，以35萬元來算3 分利，陸續給蕭玉
    晴10萬元等語。
五、經查：
  (一)有關於96年10月中旬某日，被告甲○○與蕭玉晴一同前往臺
    北縣板橋市○○路○ 段16巷1 號6 樓之安養中心，蕭玉晴向
    告訴人丙○○表示會找人帶告訴人丙○○回家，告訴人丙○○有以房地契向王源德借款60萬元，並由蕭玉晴拉告訴人丙○○之手分別在丁○○所準備之借款契約書、本票之借款人
    欄、發票人欄簽名及按捺指印，以表示告訴人丙○○同意向
    王源德借款60萬元，並簽發票面金額60元之本票作為債務擔
    保之意思，丁○○隨即持上開借款契約、本票向王源德取得
    借款60萬元，再由丁○○從中領取5 萬元作為手續費後，其
    餘55萬元，扣除預扣之利息4 萬5 千元後，則由被告甲○○
    、蕭玉晴各別取得28萬元、22萬5 千元之事實，業據被告甲○○於警詢、偵查及本院準備程序中均供述明確（見97年度
    偵字第8305號偵查卷宗第19至20、23至24、104 至105 、18
    1 至182 頁及本院卷第16至17、141 、142 背面頁），並經
    告訴人丙○○於警詢及偵查中指訴明確（見同上偵查卷宗第
    40、42、178 頁），且經證人蕭玉晴於警詢中證述明確（見
    同上偵查卷宗第6 至8 、12至、15至16頁），復有臺北縣政
    府警察局海山分局江翠派出所搜索、扣押筆錄、扣押物品目
    錄表、贓物認領保管單、委任書、建物登記謄本、土地登記
    謄本、土地所有權狀、建築改良物所有權狀、印鑑證明、收
    據、委任契約書、借款契約書及本票影本等資料在卷可稽（
    見同上偵查卷宗第58至62、77至81、82至86、88至92頁），
    此部分之事實，已堪認定。
  (二)惟被告甲○○辯稱：辦理貸款時，告訴人丙○○意識並沒有
    不清楚，也沒有老年癡呆的情形，又伊係因蕭玉晴怕被騙遂
    陪同蕭玉晴前往，係蕭玉晴牽告訴人丙○○的手簽名及按捺
    指印，伊取得款項是跟蕭玉晴借貸，亦有支付利息等語，是
    有關告訴人丙○○究竟有無意思能力薄弱，對事務不能為合
    理之分析與利害之判斷的情況，且被告甲○○究竟如何與蕭
    玉晴為犯意聯絡及行為分擔厥為本案之關鍵而有予究明之必
    要。經查：
  1.雖證人即丙○○之兒子乙○○、林火盛、陳慶元及陳慶祥分
    別於警詢或偵查中證稱：蕭玉晴帶丙○○出去借錢時，丙○○係處於意識不清處的狀況，伊母親有老人疵呆且不識字等
    詞（見同上偵查卷宗第49、53、101 、103 頁），而財團法
    人亞東紀念醫院於98年8 月24日以亞歷字第0986410503號函
    覆表示：「丙○○在本院精神科門診斷共計3 次，診斷為老
    人失智症」之情，有該院函檢附病歷附卷可稽（見本院卷第
    81-1至84頁），且臺北縣私立亞東老人養護中心於99年5 月
    12日以（99）亞東護字第43號函覆：「病患丙○○之精神狀
    況為退化、失智，惟親人可認得，另對其他事物及環境則是
    混淆不清」之情，亦有該中心函1 紙附卷可稽（見本院卷第
    105 頁）。惟觀之告訴人丙○○於97年1 月19日之警詢中指
    訴：伊不知道，也沒有同意媳婦蕭玉晴將伊所有位於板橋市
    ○○街166 巷7 號之房契與地契拿去貸款，又伊將相關的房
    契、地契及身分證及印鑑均交給第5 個兒子乙○○保管，有
    關貸款申請書上的簽名及捺印不是伊所簽及蓋，曾經有人牽
    伊的手蓋印在不知道的單子上，也沒有告訴伊作何用途，此
    外，伊現在意識有清醒等語（見同上偵查卷宗第39至40頁）
    ；其於97年2 月19日之警詢中另指稱：不知道蕭玉晴竊取伊
    所有房契、地契及身分證等文件向丁○○及王源德借貸，蕭
    玉晴沒有告知伊辦理貸款之情事，丁○○也沒有告知伊該文
    件是要辦理貸款，也沒有說明辦理貸款相關過程，辦理貸款
    相關資料不是伊自己簽名捺印，是蕭玉晴牽伊的手簽名、捺
    印，伊不知道是作何用途，另伊現在意識清楚等情（見同上
    偵查卷宗第41至42頁）；其於97年7 月7 日之偵查中具結證
    述：於96年10月時，蕭玉晴跟伊說她要借錢，伊問蕭玉晴為
    何要借錢，她說她有事情，伊以為她是要用她的名字借錢，
    而伊沒有說要借錢，因伊知道借錢要還錢，所以沒有同意要
    借錢，不知道為何要伊蓋章，伊也不同意蓋章或蓋指印，可
    是蕭玉晴就拉伊的手去蓋指印，伊有反抗，不過蕭玉晴的力
    氣比伊大，還是捉伊的手蓋下去等語（見同上偵查卷宗第17
    8 至179 頁），由告訴人丙○○於警詢時能清楚記憶其所有
    之土地、建物所有權狀及身分證件係交由兒子保管，且於警
    詢及偵查中尚能陳述當時不願意簽名及捺印係因蕭玉晴拉其
    手蓋印及簽名乙節，甚至其於偵查中證述一開始以為是媳婦
    要借錢，並詢問原因，且知道借錢要還錢，所以不同意借錢
    等節，綜觀上情，告訴人丙○○當時是否確實處於意思能力
    薄弱，並對事物不能為合理之分析與利害之判斷的情況，實
    有疑義。
  2.另參以證人蕭玉晴於警詢中證稱：於96年10月中旬，與甲○○、尚鼎代書事務所的丁○○一起去板橋市亞東安養中心辦
    理借貸手續，伊當時有詢問丙○○是否願意以房、地契向王
    源德借款90萬元，並且借貸完成後先把90萬借給伊用，伊表
    示要慢慢攤還，又丙○○不知道伊拿走房、地契，丙○○不
    同意貸款，但伊有跟丙○○說過等語（見同上偵查卷宗第6
    至7 頁），互核告訴人丙○○上開指訴大致相符，則倘若告
    訴人丙○○當時確實處於知識及判斷能力薄弱，欠缺辨別事
    理能力或對事物混淆不清的情況，何以媳婦蕭玉晴告知要貸
    款且以後會慢慢還時，告訴人丙○○仍知道要拒絕且表示不
    同意，顯見告訴人丙○○雖事後經診斷患有老人失智症，但
    當時仍有辨別事理之能力一節。此外，徵之證人蕭玉晴於警
    詢中另證稱：當時係伊牽著伊婆婆的手簽本票之情（見同上
    偵查卷宗第12、15頁），核與告訴人丙○○於警詢及偵查中
    多次指訴係蕭玉晴牽其手簽名及捺印相符一致，詳於前述，
    再佐以告訴人丙○○於97年1 月22日前往亞東紀念醫院就診
    時，亦曾告訴醫師房地契被拿去抵押及蓋她手印之細節，此
    有前述亞東紀念醫院函檢附之病歷記載「老三的媳婦→蓋她
    的手印、房地契拿去抵押」等字樣在卷可按（見本院卷第84
    頁），可見告訴人丙○○對於96年10月中旬，媳婦蕭玉晴牽
    其手蓋印之過程，於97年1 月22日仍有記憶無訛，益徵告訴
    人丙○○並非對周遭事物完全混淆不清之情。
  3.復徵之證人丁○○於警詢及偵查中證稱：伊在安養院外面看
    到丙○○時，有用台語跟丙○○說明蕭玉晴要借款，當時丙○○的意識很清楚等語（見同上偵查卷宗第107 、108 、18
    0 頁），其本院審理中亦具結證述：伊有去安養院跟丙○○
    對保，當時丙○○的意識狀態清楚，伊有問丙○○是否知道
    拿房子借錢這件事，但丙○○說知道，但有沒有說同意2 字
    已經記不太清楚等情（見本院卷第55至55背面頁），堪認告
    訴人丙○○當時意識狀態清楚之事實。再衡以偵查檢察官於
    97年7 月7 日之偵查程序中當庭要求證人丁○○持本票跟借
    據契約以案發當天的方式向告訴人丙○○說明要借錢的事情
    ，復經證人丁○○當場以台語詢問告訴人丙○○「你媳婦要
    用你的房子借錢，好不好？」告訴人丙○○回答「不要」之
    情（見同上偵查卷宗第181 頁），顯見告訴人丙○○對於有
    利害關係之事項尚可判斷及拒絕之能力，是被告甲○○上開
    所辯，尚非無據。
  4.又稽證人丁○○於警詢中證稱：蕭玉晴於96年10月中旬打電
    話到伊所經營之公司稱要辦理貸款，伊在電話中也有闡述貸
    款事宜，且告知必須要不動產做抵押，蕭玉晴說該不動產所
    有權人是她婆婆，伊告訴蕭玉晴必須房屋所有權人同意才會
    辦理，蕭玉晴回答說她婆婆同意，之後便與蕭玉晴約在安養
    中心，伊抵達安養中心後，有看見蕭玉晴與她阿姨進去推她
    婆婆出來，又伊係向蕭玉晴收取文件等語明確（見同上偵查
    卷宗第26、32頁），其於偵查中另具結證述：伊從事代書工
    作，蕭玉晴打電話來跟伊表示要拿丙○○的房地契辦理抵押
    權設定，伊等約在安養院門口去找丙○○，甲○○當時有在
    安養院門口，但伊不知道甲○○為何也去之情（見同上偵查
    卷宗第107 頁），其於本院審理中亦證稱：當時係蕭玉晴打
    電話到代書事務所詢問等語（見本院卷第55背面頁），可見
    當時向丁○○詢問辦理貸款事宜及接洽者均為蕭玉晴一節無
    誤。再觀以證人丁○○於偵查中另證稱：第二次借款是蕭玉
    晴帶丙○○過來，甲○○沒有過來等語綦詳（見同上偵查卷
    宗第108 頁），足見蕭玉晴經由辦妥第一次借貸款項事宜後
    ，對於貸款過程已瞭解，故無被告甲○○陪同之必要。反觀
    若被告甲○○與蕭玉晴真有何犯意之聯絡，蕭玉晴再次借貸
    時，豈有不告知被告甲○○且再次需被告甲○○協助之理，
    是被告甲○○辯稱：因蕭玉晴擔心被騙要伊陪同之情，自屬
    可信。
  5.再觀以證人蕭玉晴於97年1 月20日之警詢中證稱：伊竊取房
    、地契後，於96年10月中旬與阿姨甲○○、尚鼎代書事務所
    的丁○○一起去板橋市亞東安養中心辦理借貸手續，借貸本
    票及相關資料係由伊牽婆婆丙○○的手簽她的名字，指印有
    一部份是伊和甲○○牽伊婆婆丙○○的手蓋的，本票是伊婆
    婆丙○○自己蓋的，又伊跟甲○○貸款是要來還債務，而伊
    有與甲○○協調好，要甲○○協助讓伊婆婆丙○○簽名及捺
    印後，再將資料交給代書辦貸款等詞（見同上偵查卷宗第7
    至8 頁）；其於97年1 月21日之警詢中證述：伊跟代書丁○○與阿姨甲○○一起到伊婆婆丙○○的療養院辦理貸款手續
    ，又當時係伊牽伊婆婆丙○○的手簽本票之情（見同上偵查
    卷宗第12頁）；其於97年1 月22日之警詢中證陳：伊有跟丁○○說伊婆婆丙○○不識字，不會寫自己的姓名，丁○○也
    知道丙○○不識字，也不會寫自己的名字，丁○○叫伊牽婆
    婆丙○○的手簽丙○○3 個字，並叫伊牽婆婆丙○○的手在
    相關本票文書上捺印，這樣就能辦貸款等情（見同上偵查卷
    宗第15至16頁），可見證人蕭玉晴對於被告甲○○有無與其
    一同牽告訴人丙○○的手在文件上捺印乙節，有前後不一致
    之情形，是證人蕭玉晴就此所證，已難遽信。復佐以告訴人
    丙○○於警詢中證稱：伊不是自己簽名捺印，是蕭玉晴牽伊
    的手簽名、捺印等語歷歷（見同上偵查卷宗第42頁），其於
    偵查中具結證稱：伊不同意蓋章或蓋指印，可是蕭玉晴強拉
    伊的手去蓋指印等情綦詳（見同上偵查卷宗第178 至179 頁
    ），倘若被告甲○○亦曾牽告訴人丙○○在文件上捺印，告
    訴人丙○○何以對此隻字未提，可見被告甲○○辯稱：伊僅
    在旁邊觀看等詞，洵非虛妄，自難僅以證人蕭玉晴前後不一
    之證詞，逕斷被告甲○○有參與對告訴人丙○○乘機詐欺之
    行為。
六、綜上事證，本件被告甲○○之行為尚與刑法第341 條第1 項
    趁機詐欺罪之構成要件尚有未合，自難以該罪相繩。此外，
    復查無其他積極證據足資認定被告甲○○有何公訴意旨所述
    之趁機詐欺犯行，揆之前開最高法院判決意旨，本件核屬不
    能證明被告甲○○犯罪，自應為無罪之諭知。
據上論斷，應依刑事訴訟法第301 條第1 項，判決如主文。
本案經檢察官簡志祥到庭執行職務。
中    華    民    國    99    年    7     月    14    日
                刑事第一庭審判長法  官  王復生
                                法  官  陳世旻
                                法  官  連雅婷
以上正本證明與原本無異
如不服本判決應於送達後10日內向本院提出上訴狀
                                書記官  郭晉良
中    華    民    國    99    年    7     月    21    日

司法院資訊處製作；財團法人民間司法改革基金會備份。
